最高法院民事判決　　　　　　　　　　　　　　　　八十八年度台上字第九八八號
　　上　訴　人　卯 ○ ○
　　　　　　　　庚 ○ ○
　　　　　　　　子 ○ ○
　　　　　　　　癸 ○ ○
　　　　　　　　辛 ○ ○
　　　　　　　　己 ○ ○
　　　　　　　　壬 ○ ○
　　　　　　　　丑 ○ ○
　　　　　　　　寅 ○ ○
　　　　　　　　宇 ○ ○
　　　　　　　　天 ○ ○
　　　　　　　　地 ○ ○
　　　　　　　　亥 ○ ○
　　共　　　同
　　訴訟代理人　吳 武 川律師
　　上　訴　人　丁 ○ ○即.
　　　　　　　　　　　　 現.
　　　　　　　　辰　　○即杜.
　　　 　　　　　　　　　　　.
　　　　　　　　戊 ○ ○J.
　　被 上訴 人　乙 ○ ○
　　　　　　　　丙 ○ ○
　　　　　　　　甲○○○
　　　　　　　　未 ○ ○
　　　　　　　　申 ○ ○
　　　　　　　　酉 ○ ○
　　　　　　　　宙 ○ ○
　　　　　　　　黃 ○ ○
　　　　　　　　玄 ○ ○
　　　　　　　　巳 ○ ○
　　　　　　　　午 ○ ○
　　　　　　　　戌 ○ ○
右當事人間請求拆屋還地事件，上訴人對於中華民國八十七年十二月二十八日台灣高
等法院第二審更審判決（八十六年度重上更(一)字第五六號），提起上訴，本院判決如
左：
    主  文
原判決關於駁回上訴人請求被上訴人巳○○、午○○、戌○○拆除如原判決附表編號
七、八、九所示建物之訴暨該訴訟費用部分廢棄，發回台灣高等法院。
其他上訴駁回。
第三審訴訟費用，關於駁回其他上訴部分，由上訴人連帶負擔。
    理  由
本件上訴人係請求被上訴人拆除公同共有土地上之地上物，並交還土地，其訴訟標的
對於共同訴訟之各人必須合一確定，故卯○○、庚○○、子○○、癸○○、辛○○、
己○○、壬○○、丑○○、寅○○、宇○○、天○○、地○○、亥○○上訴之效力，
依民事訴訟法第五十六條第一項第一款規定，及於未聲明上訴之丁○○、辰○、戊○
○，爰併列其為上訴人，合先明。
次查上訴人主張：坐落桃園縣中壢市○○段四六、四四號，同市○○段一一五八、一
一四八、一一四九號及桃園縣大園鄉○○○段大埔小段四一七、四一八號土地（下稱
系爭土地）為伊所共有，被上訴人無正當權源，竟分別在其上建築如原判決附表（下
稱附表）所示之建物（下稱系爭建物）等情，求為命被上訴人拆除附表所示建物之判
決（第一審原告林錦祥、林碧雲先後於本件訴訟繫屬中之民國八十一年二月二十日及
八十五年六月十四日死亡，分別由其繼承人卯○○、癸○○、庚○○、子○○、辛○
○、己○○、壬○○、丑○○、寅○○、丁○○、辰○、戊○○及宇○○、天○○、
地○○、亥○○承受訴訟。又上訴人訴請第一審共同被告符中和、符張金妹拆屋還地
及請求被上訴人返還系爭土地之訴，經原審判決符中和、符張金妹及被上訴人敗訴，
未據其聲明不服；上訴人訴請第一審共同被告黃石城、黃福日、黃水興拆屋還地部分
，經第一審判決上訴人敗訴，未據其聲明不服，均已告確定）。
被上訴人則以：如附表所示之建物分別為被上訴人乙○○、丙○○（以下簡稱乙○○
等二人）之父古乞食，被上訴人甲○○○之夫古登田，被上訴人未○○、酉○○、申
○○（以下簡稱未○○等三人）之祖父黃昧，被上訴人宙○○、黃○○、玄○○（以
下簡稱宙○○等三人）之父黃石連，被上訴人巳○○、戌○○、午○○（以下簡稱巳
○○等三人）之父黃阿傳於日據時期所建蓋，古乞食、古登田、黃昧、黃石連、黃阿
傳均已死亡，上訴人訴請拆除系爭建物，未以古乞食、古登田、黃昧、黃石連、黃阿
傳之全體繼承人為被告，當事人不適格等語，資為抗辯。
原審以：上訴人主張系爭土地係伊共有，系爭建物坐落在系爭土地上，現為被上訴人
所分別占用之事實，固為被上訴人所不爭，並有土地登記簿謄本為證，復經第一審及
原審勘驗現場，囑託桃園縣中壢地政事務所及蘆竹地政事務所派員測量屬實，製有勘
驗筆錄及複丈成果圖可稽。惟據證人梁天佑證稱：「乙○○、丙○○現住房地過去是
卯○○、林老告所有，因乙○○之父古乞食是林老告的佃農」、「古乞食在前的房子
範圍就是現在這樣，這個房子再過去是別人房子，也都是在日據時期蓋的」；證人李
阿華證稱：「乙○○住的房子是古乞食建造，地是林老告所有，但房子是古乞食所有
」；證人李阿頭亦證稱：「我在十歲左右，因與古乞食的孩子乙○○是玩伴，常到他
家去玩，那時還是日據時代，我十七歲時，台灣才光復，古乞食的房子是用泥磚砌成
的」、「日據時期古乞食家的範圍就像現在這樣大」；證人游泰山證稱：「我十多歲
時，盟軍飛機來襲，當時我經常在午○○、戌○○、巳○○的父親黃阿傳家中玩」、
「房子是用泥土磚砌成的」；證人邱陳滿證稱：「我在台灣光復前，曾幫宙○○、黃
○○、玄○○三人之父黃石連曬穀，那時現在的老房子就已經存在了」、「當時我就
有看見那房子已存在了」、「是用土磚所建的，不過會漏雨的地方有用紅磚補強」、
「第一審判決附圖(三)所示建物左側靠一一四五地號處原先是曬穀場，當時房屋是黃石
連在住」各等語；另參以原審第一次勘驗系爭建物筆錄記載：「桃園縣大園鄉五權村
十四之四號建物外牆和牆柱以紅磚砌成，屋頂紅瓦搭蓋，屋內樑柱是木材、竹子構成
，有部分牆壁泥磚砌成；中壢市內定里六鄰二十五號建物外牆及柱子紅磚砌成，內牆
泥磚砌成，屋頂木樑紅瓦構成，有一部分屋頂是石棉瓦、木樑構成；中壢市下內壢二
十五號外牆紅磚砌成（指未○○等三人居住之建物），部分隔牆是紅磚，部分是泥磚
，屋頂紅瓦構成；中壢市○○路○段六一九巷五號建物（指甲○○○居住之建物）內
靠馬路邊牆壁木板砌成，靠巷子紅磚砌成，屋頂木板加石棉瓦構成，樑柱木材，裏面
隔間木材構成」；第二次勘驗系爭建物筆錄亦載稱：「系爭復興段四六地號土地上建
物Ｄ部分半磚牆、半木造、上覆石棉瓦之簡陋建築；系爭大埔小段四一七地號土地上
建物Ｃ、Ｄ部分為磚造平房、中間土磚分隔。Ｅ、Ｆ部分為木造，瓦頂平房；系爭內
壢段一一五八地號土地上建物，均為未○○父祖時代所建，屋內木樑、磚柱及土磚、
磚壁；系爭內壢段一一四八地號土地上建物為紅磚造平房，內部之分隔牆，經上訴人
將外表所糊水泥敲開，內部為土磚」等情，並審酌卷內照片，顯示部分系爭建物現仍
保有土磚牆、竹樑、木樑、瓦蓋，及古乞食、黃昧、黃石連等之日據時期戶籍謄本，
顯示其早於日據時期即在系爭建物設籍居住，相互印證，足證被上訴人辯稱系爭建物
，係乙○○等二人之父古乞食、甲○○○之夫古登田、未○○等三人之祖父黃昧、宙
○○等三人之父黃石連、巳○○等三人之父黃阿傳於日據時期所分別建蓋，應屬可信
。至原建蓋之建物，雖部分嗣後以紅磚、鐵皮屋頂、拉門予以補強修建，惟大部分仍
保有原始建造時之泥磚、木板、竹瓦造之建材，上訴人主張系爭建物係被上訴人所分
別建蓋云云，殊無足取。按遺產在分割前，屬繼承人之公同共有，為民法第一千一百
五十一條所明定。而拆屋係事實上之處分行為，如建物為公同共有，依民法第八百十
九條規定，其拆除應得公同共有人全體之同意。系爭建物既係古乞食、古登田、黃昧
、黃石連、黃阿傳於日據時期所分別建蓋，分別屬古乞食、古登田、黃昧、黃石連、
黃阿傳所有，則於古乞食、古登田、黃昧、黃石連、黃阿傳死亡時，自屬其等之遺產
，應由其全體繼承人分別繼承而為公同共有，系爭建物之拆除自應得古乞食、古登田
、黃昧、黃石連、黃阿傳各其全體繼承人之同意始可為之。查古乞食、古登田、黃昧
、黃石連、黃阿傳之各繼承人，除被上訴人外，尚有其他繼承人，即被上訴人乙○○
等二人並非古乞食、甲○○○並非古登田、未○○等三人並非黃昧、宙○○等三人並
非黃石連、巳○○等三人並非黃阿傳之各別全體繼承人，有戶籍謄本及繼承系統表可
稽，上訴人僅請求被上訴人分別拆除如附表所示之建物，當事人之適格，即有欠缺，
不應准許，為其心證之所由得，並說明對兩造其餘攻擊防禦方法之取捨意見，因而將
第一審所為命被上訴人分別拆除如附表所示土地上建物之判決廢棄，改判駁回上訴人
之訴。
(一)關於廢棄發回部分（即駁回上訴人請求巳○○等三人拆除如附表編號七至九號所示
建物之訴部分）：
惟查被上訴人巳○○等三人於八十年九月十三日向第一審所提之答辯狀已自承：坐落
桃園縣大園鄉○○○段大埔小段四一七、四一八號土地即附表編號七至九號所示土地
之建物，係其父黃阿傳於三十六年建築，於五十五年間，伊兄弟分產，由午○○、戌
○○分得，但在五十九年間，午○○、戌○○民事訴訟敗訴，該建物遭法院拍賣，由
巳○○拍定取得等語，並提出台灣新竹地方法院不動產權利移轉證書為證（見一審卷
(一)九八至一○一頁）。倘屬無訛，能否謂系爭房屋仍屬黃阿傳之遺產而為黃阿傳之全
體繼承人所公同共有，巳○○等三人或巳○○對之無處分權，即非無研求之餘地。實
情究竟如何﹖原審未遑詳為調查，仔細勾稽，遽以上開情詞，為上訴人不利之判斷，
自嫌疏略。上訴論旨，指摘原判決關於此部分為不當，求予廢棄，非無理由。
(二)關於上訴駁回部分（即關於駁回上訴人請求除巳○○等三人以外之其餘被上訴人拆
除附表編號一至六號所示建物之訴部分）：
原審以前揭理由廢棄第一審所為命巳○○等三人以外之其餘被上訴人拆除附表編號一
至六號所示建物之判決，改判駁回上訴人之訴部分，經核於法並無違誤。上訴論旨，
徒就原審取捨證據、認定事實之職權行使，指摘原判決關於該部分為不當，聲明廢棄
，不能認為有理由。
據上論結，本件上訴一部為有理由，一部為無理由。依民事訴訟法第四百七十七條第
一項、第四百七十八條第一項、第四百八十一條、第四百四十九條第一項、第七十八
條、第八十五條第二項，判決如主文。
中      華      民      國    八十八    年      五      月      七      日
                              最高法院民事第五庭
                                  審判長法官  洪  根  樹
                                        法官  謝  正  勝
                                        法官  劉  福  來
                                        法官  黃  熙  嫣
                                        法官  陳  淑  敏
      右正本證明與原本無異
                                              書  記  官
中      華      民      國    八十八    年      五      月    二十七    日
                                                                     Ｍ
